【裁判字號】    98,重訴,103
【裁判日期】    980415
【裁判案由】    侵權行為損害賠償
【裁判全文】
臺灣高雄地方法院民事裁定             98年度重訴字第103號
原      告  乙○○
訴訟代理人  邱明政律師
被      告  甲○○
上列當事人間請求損害賠償事件，原告提起刑事附帶民事訴訟（
97年度附民字第150 號），由本院刑事庭移送前來，本院裁定如
下：
  主  文
原告之訴駁回。
訴訟費用由原告負擔。
  理  由
一、原告主張：被告於民國86年1 月29日，以訴外人即被告姊夫
    蔡阿火名義，向原告以新臺幣（下同）340 萬元價格，購買
    門牌號碼高雄市鼓山區○○○路1233巷5 號房地（下稱九如
    四路房地），並辦理移轉所有權登記完畢。因被告見原告年
    事已高、教育程度低、不識字，欲利用原告名義重購自用住
    宅用地後向稅捐機關申請辦理退稅，而藉此詐取退稅款，乃
    向原告佯稱：可將訴外人即被告兄長吳慶忠所有位於高雄市
    鼓山區○○街349 之3 號4 樓之房地（下稱西藏街房地）以
    165 萬元價格出售予原告，致原告陷於錯誤而同意購買西藏
    街房地，並將其所有之印鑑章、身分證件等資料交付被告。
    被告於取得原告之前開證件後，竟未將西藏街房地移轉登記
    予原告，且在未得原告之同意下，擅將訴外人即被告姊夫陳
    玉主名下位高雄市○○區○○路6 號房地（下稱日昌路房地
    ）移轉登記至原告名下，並偽稱為原告代辦貧民證，使原告
    在不知情及不瞭解文件內容意義之情形下，於被告提供之「
    高雄市土地增值稅自用住宅用地重購退稅申請書」、「土地
    所有權人無租賃情形申明書」、「協議書」、「切結書」上
    簽名後，被告即委由不知情之訴外人即代書曹哲儒，於86年
    9 月4 日持向高雄市稅捐稽徵處申請辦理退稅，使不知情之
    公務員陷於錯誤，誤以為係原告本人同意申請辦理退稅，而
    核准退還「九如四路土地」之土地增值退稅款共1,808,171
    元（下稱系爭退稅款），並將之匯入原告設於高雄銀行鹽埕
    簡易型分行帳號000000000000號帳戶後，被告隨即提領一空
    ，而詐得系爭退稅款。嗣因被告未繳交日昌路房地之貸款，
    導致日昌路房地於89年間遭法院查封拍賣，高雄市稅捐處乃
    依土地稅法第37條之相關規定，對原告追繳系爭退稅款，並
    移送法務部高雄行政執行處強制執行，而致原告受有出售
    九如四路房地之財產上損害400 萬元詐領退稅之財產上損
    害235 萬元名譽及信用之非財產上損害100 萬元，合計為
    735 萬元。為此，爰依侵權行為之法律關係提起本訴，並聲
    明：(一)被告應給付原告735 萬元，並自起訴狀繕本送達翌日
    起至清償日止，按年息百分之5 計算之利息。(二)願供擔保，
    請准宣告假執行。
二、按原告之訴，起訴不合程式或不備其他要件者，法院應以裁
    定駁回之；因犯罪而受損害之人，於刑事訴訟程序得附帶提
    起民事訴訟，對於被告及依民法負賠償責任之人，請求回復
    其損害；附帶民事訴訟除本編有特別規定外，準用關於刑事
    訴訟之規定。但經移送或發回、發交於民事庭後，應適用民
    事訴訟法；法院認為原告之訴不合法或無理由者，應以判決
    駁回之。民事訴訟法第249條第1項第6款、刑事訴訟法第487
    條第1項、第490條、第502條第1項分別定有明文。又附帶民
    事訴訟，係就因犯罪而受損害之人，於刑事訴訟程序進行中
    ，對於刑事案件之被告及依民法負損害賠償責任之人，請求
    回復其損害；故附帶民事訴訟，須限於犯罪行為所構成之侵
    權行為，侵害個人私權，致生損害者，始得提起之；申言之
    ，刑事附帶民事訴訟之提起，僅能以犯罪行為侵害私權，致
    生損害者，始得為之，即應以侵權行為之損害賠償請求權，
    作為其訴訟上請求之依據（最高法院60年台上字第633 號判
    例意旨、56年台上字第2411號判決意旨參照）。再刑事庭移
    送民事庭之附帶民事訴訟，僅移送後之訴訟程序應適用民事
    訴訟法，至移送前之訴訟行為是否合法，仍應依刑事訴訟法
    決定之。故移送民事庭之附帶民事訴訟，縱其移送前提起此
    項訴訟，不合刑事訴訟法第487 條所定之要件，而有同法第
    502 條第1 項關於訴之不合法之規定情形時，但其移送後之
    訴訟程序，既應適用民事訴訟法，即屬同法第249 條第1 項
    第6 款所謂之起訴不備其他要件，自應依該條項款之規定，
    以裁定駁回之（最高法院44年台抗字第4 號判例意旨參照）
    。
三、經查，本件原告雖認其為被告所涉詐欺及偽造文書罪之被害
    人，而於刑事訴訟程序附帶提起民事訴訟，請求判令被告應
    給付735 萬元，經本院刑事庭依刑事訴訟法第504 條第1 項
    規定，將其附帶之民事訴訟，以裁定移送民事庭。然本院刑
    事庭97年度易字第676 號刑事判決，係認定本件被告向本件
    原告買入「九如四路房地」後，發現其中有部分為道路用地
    ，認有交易上損失，2 人共同謀意，被告明知原告實際並無
    買賣移轉登記「日昌路房地」之意思，由被告持原告所交付
    之身分證、印章，委由代書曹哲儒申辦移轉登記，使地政機
    關公務員將該不實事項登載於所掌土地登記簿，足以生損害
    於地政機關關於土地豋記之正確性，進而由曹哲儒將該登載
    不實之土地登記謄本、重購退稅申請書等文件提出申辦，致
    稅捐機關人員誤認原告有實際重購「日昌路房地」，因而陷
    於錯誤，准予退還「九如四路土地」增值稅，被告與原告因
    而獲取不法退稅款得逞，故認被告與原告就行使公務員登載
    不實文書罪及詐欺取財罪，互有犯意聯絡及行為分擔，而為
    共同正犯，並於理由欄中說明本件被告之詐欺退稅款犯行，
    楊啟泉（本件原告）並非基於犯罪之直接被害人而提出告訴
    ，但其向檢察官申告被告犯罪，仍難謂非具告發性質等情，
    此有上揭刑事判決在卷可憑。則該刑事判決既未認定原告係
    遭被告詐騙，原告顯非因被告犯罪而受損害之人，揆諸前揭
    說明，本件原告向本院刑事庭對被告提起本件附帶民事訴訟
    ，核與刑事訴訟法第487 條規定之要件不合，其起訴為不合
    法，本院刑事庭原應依刑事訴訟法第502 條第1 項之規定，
    以判決駁回之，其雖未予駁回，而以裁定移送本院民事庭審
    理，然原告於本院刑事庭移送前之起訴程序既非合法，其起
    訴顯不備其他要件，本院自應依民事訴訟法第249 條第1 項
    第6 款之規定，駁回原告之訴。
四、依民事訴訟法第249 條第1 項第6 款、第95條、第78條，裁
    定如主文。
中    華    民    國    98    年    4     月    15    日
                  民事第一庭  法  官  郭瓊徽
上為正本係依原本作成。
如對本裁定抗告須於裁定送達後10日內向本院提出抗告狀，並繳
納裁判費新台幣1,000元。
中    華    民    國    98    年    4     月    15    日
                              書記官  簡文清


司法院資訊處製作；財團法人民間司法改革基金會備份。
